【裁判字號】    92,台上,7386
【裁判日期】    921231
【裁判案由】    妨害自由
【裁判全文】
最高法院刑事判決                              九十二年度台上字第七三八六號
    上  訴  人  甲○○原名白.
    選任辯護人  俞兆年律師
    上  訴  人  丁○○
                乙○○
                丙○○
右上訴人等因妨害自由案件，不服台灣高等法院中華民國九十一年十二月十一日第二
審更審判決（九十一年度上更(一)字第七三六號，起訴案號：台灣士林地方法院檢察署
八十九年度偵字第三五四一號），提起上訴，本院判決如左：
    主  文
原判決關於甲○○部分撤銷，發回台灣高等法院。
其他上訴駁回。
    理  由
一、關於甲○○撤銷發回部分
本件原判決撤銷第一審關於上訴人甲○○部分之科刑判決，改判論處上訴人共同以非
法方法，剝奪他人之行動自由罪刑（累犯），固非無見。惟查(一)被告經第二審法院合
法傳喚後，無正當理由而不到庭，始得不待其陳述逕行判決，此觀刑事訴訟法第三百
七十一條之規定自明。查上訴人之選任辯護人趙國生於原審陳明上訴人因到大陸經商
，經另案通緝在案（見原審卷(一)第五六頁），如上訴人係在逃亡中，自無法傳喚到案
，原審未查明上訴人是否確已逃亡或藏匿而無法傳喚到案，逕依傳喚之方式票傳上訴
人，由上訴人之母親簽收，而依上開之規定行一造辯護判決，自有可議。(二)又被告經
第二審法院合法傳喚後，無正當理由而不到庭，固得不待其陳述逕行判決，但審判長
仍須開庭踐行調查證據程序，此觀刑事訴訟法第一百六十三條第三項規定：法院為前
項調查證據前，應予當事人、代理人、辯護人、或輔佐人陳述意見之機會自明。原審
於民國九十一年十一月二十七日審判期日，認上訴人經合法傳喚，無正當理由而不到
庭，逕行判決，但就上訴人部分未踐行調查證據程序，並予辯護人陳述意見之機會，
逕於審判筆錄為調查證據完畢之記載，並由辯護人辯護，自非妥適。上訴人上訴意旨
指摘原判決關於其部分不當，尚非全無理由，應認此部分仍有撤銷發回更審之原因。
二、駁回部分
按刑事訴訟法第三百七十七條規定，上訴於第三審法院，非以判決違背法令為理由，
不得為之。是提起第三審上訴，應以原判決違背法令為理由，係屬法定要件。如果上
訴理由狀並未依據卷內訴訟資料，具體指摘原判決不適用何種法則或如何適用不當，
或所指摘原判決違法情事，顯與法律規定得為第三審上訴理由之違法情形，不相適合
時，均應認其上訴為違背法律上之程式，予以駁回。本件上訴人乙○○上訴意旨略稱
：(一)其係事後接獲甲○○之通知始至現場參與協商，其與丁○○、丙○○均不相識，
協商過程中，未曾對被害人張建輝施加任何暴行，亦無分得分毫現金，核無參與妨害
自由之動機。(二)被害人於協商過程中，曾以上訴人之手機與廠商聯擊驗貨事宜，如上
訴人曾參與妨害他人自由之犯行，核無借與手機之理，益見被害人之人身自由未被剝
奪。(三)證人林耀立律師證稱：被害人來到事務所時，看起來很自由，可上廁所、喝水
，還打電話給他太太，向朋友借錢，也看不出有被毆打之傷痕等語，原判決以被害人
之前已遭恫嚇，故於律師事務所，無再施加恐嚇之理，以推定上訴人有妨害自由之犯
行，其認定事實顯與卷證資料不符。上訴人丁○○、丙○○上訴意旨略以：(一)被害人
於原審九十年八月十三日已證稱其與乙○○之債務已達五年之久，亦想解決，以免久
懸，其間並未遭限制行動自由，只因其妻誤會其遭綁架，才報警處理，被害人之妻蔡
淑珍亦證稱：被害人打電話回家時口氣甚為平常；且原審法院履勘被害人投宿之榕園
汽車旅館（原稱玫瑰汽車旅館）時，業者表示，該旅館每間只能住宿二人，當晚被害
人係一人獨住，可從容報警，原判決未詳加勾稽釐清，遽行判決，自不足以昭折服。
(二)原判決認定甲○○及「阿忠」進入被害人之車子之後，曾將被害人之手臂往後彎折
，如果無誤，則被害人將無法安全駕駛車輛，且此時台北大橋嚴重塞車，被害人亦不
難呼救，但未見被害人有所反應，被害人於原審調查中亦陳稱：其同意甲○○等人上
車；證人戴國祥亦證稱：對帳時，有五、六人在場，過程平和等語，可證其等無妨害
被害人之行動自由；又原判決認定其等就妨害自由之犯行，有犯意聯絡、行為分擔，
但未敘明其所憑之證據及認定之理由，併有可議云云。查原判決認定甲○○於七十八
年間，與林志仁集資新台幣（下同）一千一百餘萬元，共同與乙○○、被害人經營外
銷汽車保險桿模具業務，嗣被害人因經營不善，宣告倒閉而生爭執，乙○○乃向法院
提起詐欺訴訟（該案經原審法院於八十五年五月二十八日判決被害人無罪確定），訴
訟中，甲○○獲知被害人於八十五年二月十五日下午在原審法院應訊，即與丁○○、
丙○○、林志仁（綽號豆漿）、李榮富（綽號阿富）及綽號「阿忠」、「阿文」、「
醬油」、「槌子」等真實姓名不詳之成年男子基於共同妨害自由之犯意聯絡，先由甲
○○、「阿忠」、「阿文」於法院附近等候，庭訊後被害人向乙○○表示，當日可在
三重市里約餐廳商談和解事宜，並告知車號及行動電話號碼，乙○○將情告知甲○○
，甲○○恐生變故，表示不能再等，思以暴力方式討債，即向乙○○取得被害人車號
、行動電話號碼等資料後，與「阿忠」、「阿文」開車尾隨被害人駕駛ＴＩ｜七四八
八號自用小客車，同日下午五時行經台北大橋之際，塞車嚴重，無法動彈，甲○○即
與「阿忠」、「阿文」上前打開被害人之座車車門，入座後將被害人之手往後彎折，
揚言如不聽從指示，將對之不利等語，被害人畏懼，乃依其等指示開車，途中並聯繫
乙○○前來會合，車行至台北市○○區○○路交流道附近時，甲○○等人以外套矇住
被害人之頭部並喝令伏下，改由甲○○將車開至台北市○○區○○路三段一七四巷十
七弄三號林志仁經營之聯合國際貿易有限公司內對帳，其間，甲○○、林志仁及「槌
子」等分持屋內厲建台（業經檢察官不起訴處分）所有之小刀、木劍、球棒揮舞並揚
言，若不配合，也不必回家過年等語，逼迫被害人簽下面額七百萬元、一百五十萬元
、一百五十萬元之三紙本票，並承諾次日至律師處寫和解書及先償付一百萬元現金，
迫使行無義務之事，並令被害人於深夜向台南之賴姓友人借款五十萬元。乙○○為確
保和解之履行，於當晚十一時許，令李榮富與丙○○、丁○○帶同被害人至台北縣五
股鄉○○○○道附近之玫瑰汽車旅館，負責看管。翌日上午，乙○○邀同戴國祥與丙
○○、丁○○帶同被害人至台北市○○○路九十六號十一樓之二林耀立律師事務所簽
立和解書。甲○○再指示被害人囑客戶徐克誠匯款一百萬元至乙○○中國商銀國外部
之帳戶，並囑咐蔡淑珍攜一百萬元及支票本北上。同日晚上十時三十分許，甲○○、
乙○○、丁○○及丙○○帶同被害人至台北市○○區○○路四段二號必勝客比薩店與
蔡淑珍見面時，為警查獲，並循線在林志仁之辦公室扣得厲建台所有之小刀一支、木
劍二支、棒球棍四支，及面額各為七百萬元、一百五十萬元、一百五十萬元三紙及甲
○○自乙○○帳戶提領十萬元之餘款九萬九千元等情，係依憑被害人之指訴，證人蔡
淑珍、林耀立、賴鴻鳴之供證，並有被害人所立本票三紙、和解書一份、匯款單影本
一紙、贓物領據一紙，及甲○○所供：係乙○○命其與被害人協商債務問題；乙○○
於偵查中供承：曾將被害人之車號及行動電話交給白啟平，並要白某與被害人談債務
問題。丙○○於警訊時供稱：其曾與白啟平、丁○○、乙○○等人參與押解被害人之
行為，及奉乙○○之命與丁○○帶同被害人去玫瑰旅館等證據，資以證明上訴人等以
非法之方法，剝奪人之行動自由之事實，因而撤銷第一審關於乙○○、丁○○、丙○
○部分之科刑判決，改判論處乙○○、丁○○、丙○○共同以非法之方法，剝奪人之
行動自由各罪刑，已敘明其所憑之證據及認定之理由，並以乙○○所辯其自始不知甲
○○挾持被害人，而係事後接獲甲○○通知才到內湖對帳，始終未參與任何限制被害
人行動自由云云。丁○○、丙○○均辯稱：其等至內湖找厲建台聊天，後因被害人路
不熟，才帶被害人至玫瑰汽車旅館住宿云云。如何不足採信，於理由中詳加說明與指
駁，從形式上觀察，並無違背法令之情形存在。次按甲○○供明：係乙○○命其與被
害人談債務問題，八十五年二月十五日偕同乙○○出庭，嗣於台北橋上與「阿忠」共
同將被害人帶至內湖與乙○○、林志仁、丙○○、丁○○、林志仁多人一起對帳，對
完帳，由丁○○、丙○○帶同被害人至旅館投宿，次日與乙○○、丁○○、丙○○、
被害人在林耀立律師事務所處寫和解書，被害人曾向友人借款匯來一百萬元等語。丙
○○於警訊時供稱：其曾與白啟平、丁○○、乙○○等人參與押解被害人之行為，及
奉乙○○之命與丁○○帶同被害人去玫瑰旅館住宿；丁○○於警訊時供稱：在內湖成
功路時有乙○○、白啟平、丙○○、及綽號叫「槌子」、「醬油」、「阿富」者在場
，之後乙○○怕警察知道此事，命其及丙○○帶同被害人至新莊汽車旅館，並說明上
訴人等事先已剝奪被害人之行動自由，則其等自無於和解時再施加恐嚇之理，是證人
林耀立律師證稱：被害人看起來很自由，可上廁所、喝水，還打電話給他太太，向朋
友借錢等語，尚不足採為上訴人等有利之證據；又被害人之行動自由遭限制，並於翌
日至林耀立律師事務所簽立和解書等情，業據被害人之指訴甚詳，被害人事後翻異前
詞，無非迴護之詞，不足以採信，已據原判決敘述明確；而甲○○、「阿忠」、「阿
文」於台北大橋強行進入被害人之座車，入座後將被害人之手往後彎折，僅為一時之
施暴行為，尚不影響被害人之駕駛行為。而上訴人等挾持被害人，非必剝奪被害人之
一切行動自由，則乙○○雖將行動電話借與被害人使用，亦無解妨害自由之犯行。上
訴人等其餘所指各項，均係就原審法院採證認事職權為爭執，尚非適法之第三審上訴
理由。乙○○、丁○○、丙○○上訴意旨未依卷內訴訟資料具體指摘原判決關於其等
部分如何不適用法則，或如何適用法則不當，徒就原審採證認事職權之適法行使，及
原判決已說明之事項，任意指摘，核與法律規定得為第三審上訴理由之違法情形，不
相適合，其等之上訴，為違背法律上之程式，應予駁回。
據上論結，應依刑事訴訟法第三百九十七條、第四百零一條、第三百九十五條前段，
判決如主文。
中      華      民      國    九十二    年     十二     月    三十一    日
                              最高法院刑事第七庭
                                  審判長法官  莊  登  照
                                        法官  洪  明  輝
                                        法官  黃  一  鑫
                                        法官  魏  新  和
                                        法官  林  秀  夫
      右正本證明與原本無異
                                              書  記  官
中      華      民      國    九十三    年      一      月      七      日
                                                                        ｖ


司法院資訊處製作；財團法人民間司法改革基金會備份。
